臺灣高等法院臺中分院民事判決
110年度重勞上字第1號
上  訴  人  
即被上訴人  呂秀娟  
訴訟代理人  呂如芳  
訴訟代理人  蔡其龍律師(法扶律師)
複代理人    林柏劭律師(法扶律師）
被上訴人
即上訴人    華鮮食品工業有限公司
法定代理人  楊榮華  
訴訟代理人  許錫津律師
上列當事人間請求職業災害補償事件，兩造對於中華民國109年1
1月11日臺灣彰化地方法院108年度重勞訴字第5號第一審判決，
各自提起上訴，本院於111年6月15日言詞辯論終結，判決如下：
    主  文
原判決關於駁回呂秀娟後開第二項之訴部分，及訴訟費用(除確
定部分外)之裁判均廢棄。
華鮮食品工業有限公司應再給付呂秀娟新臺幣貳拾肆萬柒仟玖佰
壹拾陸元，及自民國一零八年十月二十九日起至清償日止，按年
息百分之五計算之利息。
呂秀娟之其餘上訴及華鮮食品工業有限公司之上訴均駁回。
第一審（除確定部分外）及第二審訴訟費用（減縮部分除外），
關於呂秀娟上訴部分，由華鮮食品工業有限公司負擔百分之八，
餘由呂秀娟負擔；關於華鮮食品工業有限公司上訴部分，由華鮮
食品工業有限公司負擔。
呂秀娟假執行之聲請駁回。
    事實及理由
甲、程序方面：
    按第二審訴之變更或追加，非經他造同意，不得為之。但擴
    張或減縮應受判決事項之聲明者，不在此限。次按不變更訴
    訟標的，而補充或更正事實上或法律上之陳述者，非為訴之
    變更或追加，民事訴訟法第446條第1項、第255條第1項第3
    款、第463條準用第256條分別定有明文。查本件上訴人即被
    上訴人呂秀娟（下以姓名稱之）上訴聲明原為㈠原判決不利
    於呂秀娟部分廢棄。㈡上開廢棄部分，被上訴人華鮮食品工
    業有限公司（下稱華鮮公司）應給付呂秀娟新臺幣（下同）
    724萬8865元，及自起訴狀繕本送達翌日起至清償日止，按
    年息百分之5 計算之利息（見本院卷第7頁），嗣將上訴聲
    明㈡減縮為「上開廢棄部分，華鮮公司應給付呂秀娟313萬11
    81元及自起訴狀繕本送達翌日起至清償日止，按年息百分之
    5 計算之利息。」另補充陳明對上開聲明願供擔保請准宣告
    假執行（見本院卷第209、289頁），前者核屬減縮應受判決
    事項之聲明，後者則係不變更訴訟標的，而補充法律上之陳
    述，依上開規定，均應予准許。
乙、訴訟要旨:
壹、呂秀娟主張：伊於民國107年5月21日受僱於華鮮公司擔任包
    裝作業員一職，於107年10月15日上班操作漢堡包裝機時，
    因包裝袋沾黏於封刀上（封刀溫度約120度），包裝機有異
    常情形，伊為排除故障，將左手深入機台內清除沾黏，手指
    遭運轉中封刀捲入，而受有左手食指、中指、無名指壓砸併
    4度燒燙傷（下稱系爭事故），而後又進行第2、3、4指骨頭
    凸出修整手術，造成伊心靈創傷症候群。系爭事故為職業災
    害，發生原因係因華鮮公司並未對員工進行任何安全衛生教
    育及訓練，漢堡包裝機亦無防呆設計、亦無事故發生時之緊
    急解除裝置，違反職業安全衛生法第5條、第6條第1項第1款
    、第32條第1項、職業安全衛生設施規則第57條第1項、110
    年7月7日修正發布前之職業安全衛生教育訓練規則（下稱修
    正前職業安全衛生教育訓練規則）第16條第1項前段等保護
    他人之法律，致伊受有損害，爰依勞動基準法（下稱勞基法
    ）第59條第1、2、3款規定，請求華鮮公司給付：⑴醫療費用
    補償12,483元、⑵自107年10月15日至108年7月18日止共計27
    7日無法工作，以每日工資856元計算之工資補償23萬7112元
    、⑶失能補償34萬5660元；另依民法第184條第2項、第193條
    、第195條規定，請求華鮮公司賠償：⑷義肢重建費用148萬3
    28元、⑸看護費用12,000元、⑹自108年5月7日起算至呂秀娟6
    5歲為止，按減少勞動能力程度為百分之19計算之減少勞動
    能力損失105萬584元、⑺精神慰撫金100萬元。經扣除伊已領
    取之勞工保險傷病給付32,339元、34,905元、73,403元，失
    能給付32萬3400元，華鮮公司已給付之醫療補償金11,993元
    、薪資補償金10萬5963元，合計58萬2003元，華鮮公司尚應
    給付355萬6164元（未繫屬本院者，不予贅述）。原審僅判
    命華鮮公司給付42萬4983元及自108年10月29日起至清償日
    止，按年息百分之5計算之利息，伊就敗訴部分不服，提起
    上訴，並上訴聲明：㈠原判決駁回後開第二項部分及該部分
    假執行、暨訴訟費用負擔之裁判均廢棄。㈡上開廢棄部分，
    華鮮公司應給付呂秀娟313萬1181元及自起訴狀繕本送達翌
    日起至清償日止，按年息百分之5 計算之利息。㈢對上開第
    二項，願供擔保請准宣告假執行。另就華鮮公司之上訴，則
    答辯聲明：上訴駁回。
貳、華鮮公司則以：呂秀娟非新僱勞工，已任職5個月，其反覆
    操作漢堡包裝機，並無變更工作，非於甫操作機器未久即發
    生系爭事故，呂秀娟最初到職有無接受教育訓練與系爭事故
    之發生無關，對於已熟悉該機器之勞工，華鮮公司無依職業
    安全衛生法第32條第1項及修正前職業安全衛生教育訓練規
    則第16條第1項規定，施以從事工作與預防災變所必要之安
    全衛生教育及訓練之義務。況系爭機器只是簡易型漢堡包裝
    機，設計有防護罩，只要掀開防護罩或按下緊急停止按鈕，
    機器即會停止運轉，依現有防護裝置及目前科技，已盡最大
    可能防免危險發生，華鮮公司人員亦無阻擋消防人員破壞機
    器、延誤救護時機之情。又呂秀娟請求之醫療費用中，證明
    書費用及其他不明費用合計3,040元非勞基法第59條第1款之
    「必需之醫療費用」；呂秀娟所受傷勢至108年5月6日已症
    狀固定，不得再請求同年5月7日至7月18日止之工資補償；
    呂秀娟迄未裝設義肢，亦未證明其必要性，復已按此以減少
    勞動能力比例百分之19，請求其勞動能力之損失，與其義肢
    費用之請求，即有重複之嫌。另計算減少勞動能力損失應以
    月薪24,690元為計算基礎，精神慰撫金50萬元則過高。又呂
    秀娟對於操作流程已熟稔，率於機器未停止運作之情況下，
    將左手伸入防護罩與產品輸送帶之縫隙而致受傷，對於系爭
    事故有重大疏失；於受傷後又未遵醫囑追蹤治療，對於自身
    傷勢惡化、損害之擴大應負全部責任，請法院免除或減輕華
    鮮公司應負擔責任為百分之10等語置辯。並上訴聲明：㈠原
    判決不利華鮮公司部分廢棄。㈡上開廢棄部分，呂秀娟在第
    一審之訴及假執行之聲請均駁回。另就呂秀娟之上訴，則答
    辯聲明：㈠上訴駁回。㈡如受不利判決，願供擔保請准宣告免
    為假執行。
參、本院會同兩造整理並簡化爭點，兩造不爭執事項如下：（見
    本院卷第109頁）
(一)呂秀娟於107年5月21日起受僱於華鮮公司，擔任包裝作業員
    。
(二)呂秀娟於107年10月15日在華鮮公司營業處所操作漢堡包裝
    機時，受有左手食指、中指、無名指壓砸併4度燒燙傷之傷
    害（即系爭事故）。系爭事故發生時，前開漢堡包裝機有設
    置防護罩。
(三)勞動部勞工保險局（下稱勞保局）已給付呂秀娟勞工保險傷
    病給付32,339元、34,905元、73,403元（見原審卷二第61、
    137、177頁）。
(四)勞保局核定呂秀娟為第9級職業傷病失能，勞保局於108年8
    月26日給付呂秀娟失能給付420日計32萬3400元（見原審卷
    二第183頁）。
(五)華鮮公司已給付呂秀娟醫療補償金11,993元、薪資補償金10
    萬5963元。
(六)呂秀娟受傷前最近1個月之日薪為856元。
(七)呂秀娟的月薪如被證7薪資單所示。
(八)華鮮公司就呂秀娟請求之下列金額不爭執：
 1、原審判決判准之醫療費用補償9,443 元【參原審判決第16-1
    7頁（乙）、（丙）】。
 2、原審判決判准之工資補償17萬4624元（參原審判決第18-19 
    頁②、③）。
 3、原審判決判准之失能補償金22,260元（參原審判決第20-21
    頁②、③ ）。
 4、看護費用12,000元。
肆、得心證之理由：
一、呂秀娟主張其於107年5月21日起受僱於華鮮公司，擔任包裝
    作業員。其於107年10月15日在華鮮公司營業處所操作漢堡
    包裝機時，受有左手食指、中指、無名指壓砸併4度燒燙傷
    之傷害，為職業災害等語，為華鮮公司所不爭執（見兩造不
    爭執事項㈠、㈡），堪先認定。
二、呂秀娟依勞基法第59條第1、2、3款請求職災補償部分：
(一)按勞工因遭遇職業災害而致死亡、失能、傷害或疾病時，雇
    主應依下列規定予以補償。但如同一事故，依勞工保險條例
    或其他法令規定，已由雇主支付費用補償者，雇主得予以抵
    充之：一、勞工受傷或罹患職業病時，雇主應補償其必需之
    醫療費用。職業病之種類及其醫療範圍，依勞工保險條例有
    關之規定。二、勞工在醫療中不能工作時，雇主應按其原領
    工資數額予以補償。三、勞工經治療終止後，經指定之醫院
    診斷，審定其遺存障害者，雇主應按其平均工資及其失能程
    度，一次給予失能補償。失能補償標準，依勞工保險條例有
    關之規定，勞基法第59條第1款、第2款前段、第3款定有明
    文。又按本法第59條第2款所稱原領工資，係指該勞工遭遇
    職業災害前1日正常工作時間所得之工資。其為計月者，以
    遭遇職業災害前最近1個月正常工作時間所得之工資除以30
    所得之金額，為其1日之工資。另勞工因遭遇職業災害而致
    死亡或失能時，雇主已依勞工保險條例規定為其投保，並經
    保險人核定為職業災害保險事故者，雇主依本法第59條規定
    給予之補償，以勞工之平均工資與平均投保薪資之差額，依
    本法第59條第3款及第4款規定標準計算之，勞基法施行細則
    第31條第1項、第34條之1分別有明文。
(二)茲就呂秀娟依上開規定所為請求，析述如下：
 1、醫療費用補償部分：
    呂秀娟請求醫療費用補償12,483元，其中經原審判准之9,44
    3元，為華鮮公司所不爭執（見兩造不爭執事項㈧、1），自
    堪採認。其餘3,040元部分，華鮮公司雖抗辯：均是證明書
    費用及其他費用（詳參原審卷一第123-124頁附表），非屬
    勞基法第59條第1款所稱之「必要之醫療費用」云云，但依
    該附表編號18即衛生福利部桃園醫院暨新屋分院108年6月28
    日收據所示（見同卷第65頁），華鮮公司列計應扣除之430
    元係包括掛號費120元、診斷書或證明書費310元，其中掛號
    費120元係屬勞基法第59條第1款之「必要之醫療費用」，呂
    秀娟應得請求。其餘2,920元部分（計算式：3,040－120＝2,9
    20），屬證明書費用及其他費用，呂秀娟所提出之收據（見
    原審卷一第43-61、65頁）僅能證明其有支出該等費用，尚
    不足以證明屬「必要之醫療費用」，即應予剔除。據上，呂
    秀娟得請求之醫療費用補償為9,563元（計算式：9,443＋120
    ＝9,563）。
 2、工資補償部分：
    呂秀娟主張其自107年10月15日至108年7月18日止共計277日
    無法工作，以每日工資856元計算，華鮮公司應給付工資補
    償23萬7112元等語，華鮮公司則抗辯稱：呂秀娟至108年5月
    6日症狀已固定，僅得請求計算至108年5月6日為止之工資補
    償17萬4624元云云。經查，呂秀娟向勞保局申請失能給付時
    ，勞保局曾囑託該局特約審查醫師審核呂秀娟合理療養期間
    ？至何時可恢復工作？經該局特約醫師審核結果，認呂秀娟
    之傷勢，多次手術，休養復健至108年7月16日為合理，108
    年7月17日起可工作，勞保局並據以於108年8月26日核給呂
    秀娟失能給付32萬3400元等情，有醫師審查意見、勞保局函
    附卷可稽（見原審卷二第175、183頁、兩造不爭執事項㈣）
    ，堪認可採。基此，呂秀娟主張其自107年10月15日至108年
    7月16日止，共計275日無法工作，即有所據，洵堪採信。呂
    秀娟另主張於108年7月17日、18日亦無法工作，則未舉證，
    自不得請求工資補償。又呂秀娟受傷前最近1個月之1日工資
    為856元，為兩造所不爭執（見兩造不爭執事項㈥），則呂秀
    娟依勞基法第59條第2款規定得請求之工資補償為23萬5400
    元（計算式：275日×856元＝235,400）。而呂秀娟已領取勞
    工保險傷病給付32,339元、34,905元、73,403元（見兩造不
    爭執事項㈢），經依勞基法第59條但書規定抵充後，華鮮公
    司尚應給付之工資補償為94,753元（計算式：235,400－32,3
    39－34,905－73,403＝94,753）。
 3、失能補償部分：
    依勞基法第59條第3款規定，本應按呂秀娟之平均工資計算
    算失能補償，惟呂秀娟僅主張以1日工資823元、第9級職業
    傷病失能之給付標準420日計算，華鮮公司應給付之失能補
    償原為34萬5660元，既未逾依平均工資計算之結果，自無不
    可。而經扣除勞保局依平均月投保薪資每日770元核給之失
    能給付32萬3400元後，差額為22,260元，故華鮮公司應給付
    呂秀娟失能補償22,260元等情，此為華鮮公司所不爭執（見
    兩造不爭執事項㈣、㈧、3），自堪憑採。
(三)據上，呂秀娟依勞基法第59條第1、2、3款規定，得請求華
    鮮公司給付之職災補償合計為12萬6576元（計算式：9,563＋
    94,753＋22,260＝126,576）。
三、呂秀娟依民法第184條第2項、第193條第1項、第195條第1項
    規定請求損害賠償部分：
(一)按違反保護他人之法律，致生損害於他人者，負賠償責任，
    民法第184條第2項前段定有明文。次按職業安全衛生法第32
    條第1項規定：「雇主對勞工應施以從事工作與預防災變所
    必要之安全衛生教育及訓練。」。上開規定是為防止職業災
    害，保障工作者安全及健康而制定（職業安全衛生法第1條
    參照），自屬保護他人之法律。
(二)呂秀娟主張華鮮公司未依上開規定，對其施以必要之教育訓
    練等語，為華鮮公司所否認，並抗辯稱：呂秀娟已任職5個
    月，反覆操作漢堡包裝機，並非「新僱勞工」，亦無變更工
    作，伊對呂秀娟無施以從事工作與預防災變所必要之安全衛
    生教育及訓練之義務云云。經查：
 1、呂秀娟此部分主張，核與證人即華鮮公司員工楊○○於原審證
    稱：「（問：華鮮公司對於員工操作漢堡包裝機前，有無施
    以教育訓練？如有，是何種方式的訓練？訓練期間多久？）
    我們都是由前輩教的，至於怎麼教導我不會敘述，至於教多
    久要看自己的能力」、「(問：如果漢堡包裝機發生異常或
    沾黏時，被告公司有無教導該如何處理？有無作業規定？）
    我們機器有問題都叫機器廠商來。都是口頭上這樣交代。」
    等語（見原審卷一第383頁），及證人即華鮮公司前員工暨
    呂秀娟之前夫林○○於原審證稱：「（問：華鮮公司對於員工
    操作漢堡包裝機前，有無施以教育訓練？如有，是何種方式
    的訓練？訓練期間多久？）所有員工都沒有。」、「（問：
    華鮮公司對於呂秀娟操作漢堡包裝機前，有無施以教育訓練
    ？如有，是何種方式的訓練？訓練期間多久？）沒有。她後
    來得知的參數都是我教導她的。」等語（見原審卷一第400-
    401頁），相互吻合。且勞動部職業安全衛生署針對系爭事
    故之調查結果，亦認華鮮公司未實施一般安全衛生教育訓練
    ，違反職業安全衛生教育訓練規則第16條第1項規定，且未
    訂定漢堡包裝機安全衛生作業標準供勞工遵循，違反職業安
    全衛生管理辦法第12條之1第1項規定等情，有該署書函在卷
    可憑（見原審卷一第217頁）。證人即華鮮公司之員工陳○○
    於本院結證稱：伊不清楚是何人教呂秀娟操作漢堡包裝機，
    伊有看過有人指導呂秀娟更換袋子、換不同麵包、調整包裝
    帶長度，而伊與呂秀娟之LINE對話是在討論漢堡包裝機需要
    設定數據的事等語（見本院卷第224頁），並未提及華鮮公
    司有對呂秀娟進行安全衛生教育訓練之任何具體情節，華鮮
    公司亦未能就其曾對呂秀娟進行安全衛生教育訓練乙事，舉
    證以實其說。則華鮮公司確實未依職業安全衛生法第32條第
    1項規定，對勞工呂秀娟施以從事工作與預防災變所必要之
    安全衛生教育及訓練，洵堪認定。
 2、又修正前職業安全衛生教育訓練規則第16條第1項（現行法
    條次變更為第17條第1項）雖規定：「雇主對新僱勞工或在
    職勞工於變更工作前，應使其接受適於各該工作必要之一般
    安全衛生教育訓練。但其工作環境、工作性質與變更前相當
    者，不在此限。」但考其立法理由係謂：為避免新僱勞工係
    原勞工於離職後再復職，或在職勞工所變更之工作，其工作
    環境、工作性質如與變更前相當者，尚無須重新或重覆接受
    相似之一般安全衛生教育訓練。換言之，雇主對於勞工均應
    依職業安全衛生法第32條第1項規定，進行至少一次之安全
    衛生教育訓練，以達防止職業災害，並保障工作者安全及健
    康之目的（該法第1條參照）。惟華鮮公司未能舉證有對呂
    秀娟進行任何一次安全衛生教育訓練，已如前述，呂秀娟縱
    已任職5個月之久，仍無從解免華鮮公司應依職業安全衛生
    法第32條第1項規定，至少對呂秀娟進行一次安全衛生教育
    訓練之強制義務。故華鮮公司確有違反上開保護他人法律之
    侵權行為，亦堪認定。
 3、另呂秀娟系爭事故發生時，係因將左手伸入正在運轉之漢堡
    包裝機，而發生本件職業災害，已如前述。證人即生產販售
    該漢堡包裝機之凱友包裝機械有限公司營業經理劉○○於原審
    證稱：該漢堡包裝機在安全防護罩上、輸送帶進入口封口處
    ，張貼「高溫危險請勿觸摸」等警告標示，並在防護蓋上有
    緊急開關，亦清楚標示「機器使用中，手請勿伸入」及「機
    器運轉中請勿打開」等防笨設計。如果該機器是伊交機，安
    裝完成要運轉時，伊會再三強調安全最重要，因為伊知道切
    刀很危險，所以才加防護罩。該機器之封刀溫度應該是120
    到130度，封刀運作時，馬達是一馬力，扭力在2、3百公斤
    。伊在交機時有強調如果手伸進去一定會斷掉等語（見原審
    卷一第390-392頁），可知呂秀娟所操作之漢堡包裝機具有
    引起操作之勞工傷害、失能之可能，則身為雇主之華鮮公司
    在呂秀娟任職時，對之施以職業安全衛生法第32條第1項所
    定之安全衛生教育及訓練，顯然應能有效提高呂秀娟於操作
    漢堡包裝機時之警覺性、安全性及機器運作異常時（例如包
    裝袋沾黏於封刀上，包裝機有異常）之適切應變能力，進而
    防止職業災害之發生。是以華鮮公司抗辯稱：呂秀娟已任職
    5個月，對包裝機操作熟悉，系爭事故之發生與呂秀娟最初
    到職有無接受教育訓練無關云云，即不可採。據上，華鮮公
    司違反職業安全衛生法第32條第1項規定，未對呂秀娟施以
    安全衛生教育及訓練，與呂秀娟發生本件職業災害間，應認
    有相當因果關係存在。
(三)呂秀娟另主張漢堡包裝機無防呆設計、亦無事故發生時之緊
    急解除裝置，華鮮公司違反職業安全衛生法第5條、第6條第
    1項第1款、職業安全衛生設施規則第57條第1項等規定云云
    。惟查，系爭事故之漢堡包裝機有防護罩，已為呂秀娟所不
    爭執（見本院卷第108頁），且該機器在安全防護罩上、輸
    送帶進入口封口處，有張貼「高溫危險請勿觸摸」等警告標
    示，並在防護蓋上有緊急開關，亦清楚標示「機器使用中，
    手請勿伸入」及「機器運轉中請勿打開」等防笨設計，亦經
    證人劉○○證述如上。證人劉○○復結證稱：該漢堡包裝機設置
    有防護罩，即是預想到操作者可能不掀安全蓋就直接將手伸
    入機器中拉膠膜，且防護罩上有設置緊急按鈕，緊急按鈕一
    按，機器馬上停止，安全蓋打開，機器亦會停止。又機器上
    有逆轉開關，當機器有夾到成品，有1個吋動開關，只要去
    旋轉吋動開關，再按逆轉按鈕，就能將切刀逆轉打開來，即
    可將東西取出等語（見原審卷一第390、392、393頁）。基
    此，呂秀娟主張漢堡包裝機無防呆設計、亦無事故發生時之
    緊急解除裝置云云，與事實不符，自無可採。
(四)呂秀娟又主張華鮮公司人員有阻礙消防人員救援之情，亦為
    華鮮公司所否認，證人陳○○到庭證稱：呂秀娟發生系爭事故
    後，伊就馬上開始拆機台的螺絲，消防人員到場時，只剩最
    後1顆螺絲，消防人員先拿1支大鋸子，伊請他先不要破壞，
    因怕鋸子開啟後，怕因震動讓呂秀娟的手指斷掉，但最後1
    顆螺絲拆開後，呂秀娟還是無法脫困，消防人員就去拿三用
    油壓撐開器等語（見本院卷第225頁）。而在系爭事故發生
    後據報前往華鮮公司救護之彰化縣消防局消防員即證人陳○○
    則結證稱：伊與華鮮公司人員討論的內容是機器可用手動解
    除，後來無法順利手動解除，才用破壞器材破壞。至於當時
    有無經消防人員告知華鮮公司人員阻止消防人員拆機器，經
    消防人員告知所為已違法部分，伊則未見聞等語（見本院卷
    第219頁）；消防員許明達亦證稱：對於華鮮公司人員有阻
    止消防人員拆機器，經消防人員告知其行已違法，才同意消
    防人員拆機器乙情，並無印象等語（見本院卷第220頁），
    均不足以證明呂秀娟上開主張為真。呂秀娟又未能提出其他
    證據以佐其說，此部分主張無法遽採。
(五)據上，華鮮公司未對呂秀娟施以安全衛生教育及訓練，違反
    職業安全衛生法第32條第1項之保護他人法律，致呂秀娟發
    生系爭事故，受有本件職業災害，呂秀娟依民法第184條第2
    項規定，請求華鮮公司應負損害賠償責任，洵屬有據。
(六)按不法侵害他人之身體或健康者，對於被害人因此喪失或減
    少勞動能力，或增加生活上之需要時，應負損害賠償責任。
    不法侵害他人之身體、健康、名譽、自由、信用、隱私、貞
    操，或不法侵害其他人格法益而情節重大者，被害人雖非財
    產上之損害，亦得請求賠償相當之金額，民法第193條第1項
    、第195條第1項前段分別定有明文。茲就呂秀娟依前開規定
    所為請求，析述如下：
 1、看護費用：呂秀娟主張支出看護費用12,000元，為華鮮公司
    所不爭執（見兩造不爭執事項㈧、4），堪予採認。
 2、義肢重建費用：
　　呂秀娟主張日後需進行義肢重建，每次3肢，需16萬5000元
    ，至少更換義肢14次，依霍夫曼計算式呂秀娟得一次請求給
    付之金額為148萬328元，雖提出估價單、試算表為證（見原
    審卷一第97、251-253頁），惟呂秀娟迄未裝置義肢，尚無
    支出義肢重建費用之實際損害發生，復未能就其有進行義肢
    重建之必要性，加以舉證，則呂秀娟是否會增加此項支出而
    受有損害，即非無疑。加以呂秀娟如有裝置義肢，則其因系
    爭事故所減少之勞動能力，必須重新評估，但因呂秀娟目前
    未實際裝設義肢，故長庚醫療財團法人林口長庚紀念醫院（
    下稱長庚醫院）尚無法就呂秀娟裝設義肢後之勞動能力減損
    部分，進行鑑定，此有本院公務電話查詢紀錄表可佐（見本
    院卷第136-1頁）。再審酌呂秀娟以下主張之減少勞動能力
    損害，既係以未裝置義肢之情況而為請求，本院亦依此而為
    審認，如再准許此項義肢重建之費用，將與下述減少勞動能
    力之損害，發生部分重複賠償之情形，自非允當。據上，呂
    秀娟此部分主張，無法准許。
 3、減少勞動能力損失：
  ⑴呂秀娟主張其因發生系爭事故，致減少勞動能力百分之19，
    為華鮮公司所不爭執（見本院卷第277頁），並經長庚醫院
    鑑定明確，有該醫院110年10月18日長庚院林字第110085100
    2號函及所附勞動力減損比例計算表附卷可稽（見本院卷第1
    33、135頁），堪信可採。
  ⑵查呂秀娟為71年2月25日出生（見原審卷一第35頁），自系爭
    事故發生日即107年10月15日起，算至法定強制退休年齡65
    歲之136年2月25日，共計340個月又11日，呂秀娟主張以340
    個月計算，即屬有據。又因華鮮公司有依勞基法第60條主張
    抵扣（詳後述），而針對前述有關勞基法第59條第2、3款之
    工資補償、失能補償，給付目的均與侵權行為之減少勞動能
    力損失乙項相同，加以呂秀娟就系爭事故之發生，有與有過
    失（詳後述），呂秀娟因系爭事故所生之損害，就其自己之
    過失部分，應自行負擔損害，華鮮公司僅對過失相抵後之賠
    償金額負其責任，故應先審認呂秀娟依侵權行為之法律關係
    ，所受減少勞動能力之損失總額，並依與有過失比例，算得
    華鮮公司應負擔之損害金額後，再依損益相抵原則，將給付
    目的重疊之前述工資補償、失能補償，依勞基法第60條規定
    抵充之（最高法院92年度台上字第2687號判決意旨參照）。
    基此，關於呂秀娟得請求之減少勞動能力損失，計算期間仍
    應自系爭事故發生日起算。
  ⑶呂秀娟復主張其平均月薪為25,680元，華鮮公司則以月薪應
    為24,690元云云置辯。惟依被證7之薪資明細所示（見兩造
    不爭執事項㈦，見原審卷第45至462頁），呂秀娟任職5個月
    之實領薪資分別為：107年5月份6,438元（11日）、6月份23
    ,974元（30日）、7月份26,023元（31日）、8月份22,272元
    （31日）、9月份27,519元（30日）、10月份23,193元（15
    日），依前開薪資總額除以工作總日數148日，再乘以30日
    ，可算得每月平均薪資為26,233元【計算式：（6,438+ 23,
    974+26,023+22,272+27,519+23,193）÷148×30＝26,233】，
    故呂秀娟主張其月薪應以25,680元計算，未逾上開數額，自
    屬可採。
  ⑷據上，以呂秀娟每月薪資25,680元乘以其勞動能力減損程度
    百分之19，1年之金額為58,550元（計算式：25,680×19%×12
    ＝58,550，元以下四捨五入，下同），給付期為340個月，依
    霍夫曼計算法扣除中間利息（首期給付不扣除中間利息），
    核計呂秀娟得一次請求賠償之減少勞動能力損失金額為105
    萬584元【計算式為：58,550×17.00000000+(58,550×0.0000
    0000)×(18.00000000-00.00000000)=1,050,584.0000000000
    。其中17.00000000為年別單利5%第28年霍夫曼累計係數，1
    8.00000000為年別單利5%第29年霍夫曼累計係數，0.000000
    00為未滿一年部分折算年數之比例(340/12+0/365=0.000000
    00)。採四捨五入，元以下進位。見本院卷第211、255、264
    頁】。
 4、精神慰撫金：
    按精神慰撫金之審酌標準，應斟酌雙方之身分、地位、資力
    與加害之程度及其他各種情形，核定相當之數額，其金額是
    否相當，自應依實際加害情形與被害人所受之痛苦及雙方之
    身分、地位、經濟狀況等關係決定之。查呂秀娟為71年出生
    ，其因系爭事故造成左手第2、3、4指截指，及終身勞動能
    力減損百分之19，傷勢嚴重，除影響其手部機能及外觀，更
    因身心受創而需至身心科就診，其精神上自受有莫大之痛苦
    。呂秀娟復自陳學歷為桃園市新興高商廣告設計科夜校畢業
    ，名下無不動產，有1輛舊車等語；華鮮公司資本額300萬元
    ，業經兩造陳明（見本院卷第140頁），再酌以呂秀娟之財
    產、所得（見本院卷第153-157頁），及雙方之身分、地位
    、經濟狀況及呂秀娟受害程度等一切狀況，認呂秀娟請求精
    神慰撫金應以50萬元適當，逾此數額之請求過高，不應予准
    許。
 5、據上，呂秀娟依侵權行為之法律關係，得請求之損害賠償金
    額為156萬2584元（12,000+1,050,584+500,000＝1,562,584
    ）。
(七)按損害之發生或擴大，被害人與有過失者，法院得減輕賠償
    金額，或免除之，民法第217條第1項定有明文。依上所述，
    華鮮公司對於員工即呂秀娟未能進行安全教育訓練，以致未
    能提高呂秀娟對具有危險性之漢堡包裝機之警覺性，並於包
    裝袋沾黏於封刀時能有適切之應變能力，固有違法之侵權行
    為，但該漢堡包裝機有設置防護罩、緊急按鈕，並張貼警告
    標示，呂秀娟操作該機台4個多月，應當知悉該包裝機之危
    險性，且該包裝機運作時溫度甚高，若逕將手伸入，極可能
    會遭封切或機器壓砸或燙傷手部，具一般智識之呂秀娟亦難
    諉稱不知，卻在系爭事故發生時，未開啟保護蓋或按下緊急
    按鈕，即把左手伸入機台內（見本院卷第91頁），致受有職
    業災害，其對系爭事故之發生，顯亦有疏未注意之過失。本
    院綜觀上揭情節，認呂秀娟、華鮮公司應各負百分之50之過
    失責任。基此，呂秀娟得請求華鮮公司損害賠償之金額，應
    為78萬1292元（計算式：1,562,584×50%）＝781,292）。
(八)又按雇主依勞基法第59條規定給付之補償金額，得抵充就同
    一事故所生損害之賠償金額，勞基法第60條定有明文。旨在
    避免勞工或其他有請求權人就同一職業災害所生之損害，對
    於雇主為重複請求，有失損益相抵之原則（立法理由參照）
    。倘無重複請求之情形，依法即不得抵充之。蓋依勞基法第
    59條規定之補償與依民法侵權行為之損害賠償，兩者之意義
    、性質與範圍均有所不同。以目的上言之，職災補償以保障
    受害勞工之最低生活保障為其目的，而民法侵權行為之損害
    賠償旨在填補受害勞工所遭受之精神及物質之實際損害，但
    兩者給付目的有部分重疊，均具有填補受災勞工損害之目的
    ，應認就此重疊部分，始有勞基法第60條所定抵充之適用（
    最高法院95年度台上字第2468號、96年度台上字第1227號判
    決意旨參照）。查華鮮公司依勞基法第59條第2、3款規定，
    應給付工資補償94,753元、失能補償22,260元，合計11萬70
    13元，性質上與前述應給付呂秀娟減少勞動能力之損失乙項
    ，給付目的相同，且依過失比例計算後，華鮮公司應賠償之
    減少勞動能力損失為52萬5292元（計算式：1,050,584×50%＝
    525,292），高於前開2項職災補償合計金額11萬7013元，依
    上開說明，自應予全額抵充。經此抵充，呂秀娟得請求之侵
    權行為損害賠償金額為66萬4279元（計算式：781,292－94,7
    53－22,260＝664,279）。
四、又參酌勞基法第60條之損益相抵原則，除雇主於終止勞動契
    約時所應給付之資遣費或退休金等性質、目的不同之給付，
    不得抵充外，其餘雇主所為之給付，基於衡平原則及避免勞
    工重複受益，皆得抵充其損害賠償金額（最高法院104年度
    台上字第2311號判決要旨參照）。查華鮮公司已給付呂秀娟
    醫療補償金11,993元、薪資補償金10萬5963元一節，為兩造
    所不爭執（見兩造不爭執事項㈤），呂秀娟亦主張應予扣除
    ，則經扣除後，呂秀娟尚得請求華鮮公司給付之職災補償及
    侵權行為損害賠償，合計為67萬2899元（計算式：126,576
    元＋664,279－11,993－105,963＝672,899）。
五、綜上所述，呂秀娟依勞動基準法第59條第1、2、3款規定及
    侵權行為之法律關係，請求華鮮公司給付67萬2899元，及自
    起訴狀繕本送達翌日即108年10月29日（見原審卷一第101頁
    ）起至清償日止，按年息百分之5計算之利息，為有理由，
    應予准許；逾此部分之請求，為無理由，不應准許。從而，
    上開應准許部分，原審就超過42萬4983元本息部分（即華鮮
    公司應再給付24萬7916元本息部分，計算式：672,899－424,
    983＝247,916），為呂秀娟敗訴之判決，尚有未洽，呂秀娟
    之上訴意旨就此部分指摘原判決不當，求予廢棄改判，為有
    理由，爰由本院將原判決此部分予以廢棄，並改判如主文第
    二項。又本件華鮮公司之上訴利益未逾150萬元，不得上訴
    第三審，本院就主文第二項部分判決後即告確定，自無宣告
    假執行之必要，呂秀娟就此部分聲請假執行，應予駁回；原
    審就此部分所為駁回呂秀娟假執行之聲請，其理由雖與本院
    不同，惟結論並無二致，仍應予以維持。至於上開其餘應准
    許之部分，原審為呂秀娟勝訴之判決，並分別諭知得、免假
    執行；及不應准許部分，原審判決為呂秀娟敗訴之諭知，並
    駁回其此部分假執行之聲請，均無不合，華鮮公司之上訴、
    呂秀娟之其餘上訴，均無理由，應予駁回。又呂秀娟就敗訴
    部分，假執行之聲請即失所附麗，應併予駁回。
伍、本件事證已臻明確，兩造其餘之攻擊或防禦方法及所用之證
    據，經本院斟酌後，認為均不足以影響本判決之結果，爰不
    逐一論列，附此敘明。
陸、據上論結，本件呂秀娟之上訴為一部有理由、一部無理由，
    華鮮公司之上訴為無理由，判決如主文。
中　　華　　民　　國　　111 　年　　7 　　月　　6 　　日
            勞動法庭     審判長法  官 林慧貞
                        　     法  官 王怡菁
                          　   法  官 莊嘉蕙
正本係照原本作成。
華鮮公司不得上訴。
呂秀娟得上訴。
如不服本判決，應於收受送達後20日內向本院提出上訴書狀，其
未表明上訴理由者，應於提出上訴後20日內向本院補提上訴理由
書（須按他造當事人之人數附繕本）。因疫情而遲誤不變期間，
得向法院聲請回復原狀。
上訴時應提出委任律師或具有律師資格之人之委任狀；委任有律
師資格者，另應附具律師資格證書及釋明委任人與受任人有民事
訴訟法第466條之1第1項但書或第2項所定關係之釋明文書影本。
如委任律師提起上訴者，應一併繳納上訴裁判費。
 　                         　 書記官  高麗玲
　　　　　　　　　　　　　　　 
中　　華　　民　　國　　111 　年　　7 　　月　　8 　　日